【裁判字號】    93,醫,10
【裁判日期】    950222
【裁判案由】    損害賠償
【裁判全文】
臺灣高雄地方法院民事判決                93年度醫字第10號
原      告  乙○○
訴訟代理人  甲○○
被      告  丁○○
被      告  戊○○
上二人
訴訟代理人  周村來律師
            周元培律師
當事人間損害賠償事件，本院民國95年2月8日言詞辯論終結，
判決如下：
  主  文
原告之訴及假執行之聲請均駁回。
訴訟費用由原告負擔。
  事實及理由
一、原告於本院審理中追加戊○○為被告，查原告請求之事實為
    其眼睛因實行眼部雷射手術，造成青光眼視力退化，主張醫
    師戊○○與丁○○有過失，是其請求之基礎事實同一，應准
    予其追加，合先敘明。
二、原告主張：
 (一) 原告因近視配戴隱形眼鏡造成眼睛不適，乃於民國91年12月
    間至被告戊○○醫師開設之聖明診所處就診，經戊○○醫師
    診斷後表示原告之病情須接受雷射手術就可改善，戊○○醫
    師乃指定位於台南市之陽明眼科診所實行眼部雷射手術，並
    於92年1 月4 日接受手術，由被告丁○○醫師親自實行手術
    ，術後隔日至聖明診所進行回診，之後1 月15日、2 月22日
    等均按期回診，直至聖明診所戊○○醫師表示不用再回診才
    停止，惟於92年9 月間因視力退化嚴重再度至聖明診所，然
    因聖明診所戊○○醫師無法檢查出病因，乃於92年10月30日
    由戊○○醫師親帶至左營陽明醫院由被告丁○○醫師門診治
    療，但丁○○醫師亦查不出病因，直至原告於92年12月1 日
    至路竹大明眼科診所診治，經初步檢查判定為雙眼疑似青光
    眼，嗣經轉診至高雄長庚醫院確認原告為雙眼青光眼之病症
    。但原告因專業醫師之安排而進行雷射手術，其術前評估付
    之闕如，未進行詳細的術前檢查評估，原告於開刀前一刻才
    與被告丁○○醫師見面，然一見面陳醫師就表示要準備開刀
    ，從未對原告告知手術應注意之事項亦未對原告進行術前應
    行之精密視力、眼壓等之檢查，術後回診敷衍了事，因被告
    二人之疏忽使原告之視力嚴重受損，爰依侵權行為之法律關
    係暫請求五年之損害，原告因此支出之醫藥費用新台幣（下
    同）46249 元（暫定，尚在治療中）及因青光眼造成眼睛殘
    疾而喪失或減少勞動能力合計0000000 元，暫以0000000 元
    為請求，逾此部分之請求保留。又造成精神上之損失，暫請
    求0000000 元，合計先暫請求被告二人給付0000000 元，及
    自起訴狀繕本送達之翌日起至清償日止按年息百分之五計算
    之利息。並願供擔保請求宣告假執行。
 (二) 原告認被告之過失有如下：
  未盡醫師之義務與病人即原告確認病症及評估，以確認手術
    之風險及因潛在病因致術後可能之後遺症，兩造首次見面即
    動手術，實有違經驗法則，故被告違反醫師法第11條：醫師
    非親自診察，不得施行治療、開給方劑或交付診斷書。然兩
    造第一次見面僅數分鐘，被告丁○○即為原告施行精細之眼
    部雷射手術，足證被告丁○○手術當日，草率未親自作專業
    檢驗確認病患病情即施行手術，已明顯違反醫師法第11條，
    應親自診察檢驗原則。
  再者，依醫師法第25條第1 項第4 款規定，被告執行業務違
    背醫師倫理，本案係由被告戊○○醫師介紹原告予被告丁○
    ○施行雷射手術，其等二人係學長、學弟關係，關於專業領
    域各異，故在醫學倫理上，被告丁○○乃應詳加研究原告在
    他所之病歷，記載以作最後確認「病患是否適合做雷射手術
    治療近視」，不應以前診所聖明診所已作檢查為由，貿然操
    刀，是違反執行業務醫學倫理。然92年1 月2 日被告戊○○
    醫師將病患原始病歷傳真給被告丁○○時，被告丁○○應即
    對原告之病症作更進一步之了解而作術前檢查與評估，確認
    原告是否適合雷射手術，且病患有雙眼長期紅腫、過敏性結
    膜炎、黃斑之困擾，術後併發其他潛在病症機率高低如何？
    ，甚且在手術前二天原告眼睛再度病痛紅腫發炎，上述病症
    於戊○○醫師之病歷皆有記載，之前看診戊○○醫師未曾向
    原告說明病症，而原告不具有專門醫學常識，當然不知提問
    ，故被告丁○○更顯得違背醫師法第25條第1 項第4 款醫師
    執行業務時，所應盡之義務行為確認病患患有何種病症，術
    後是否併發其他潛在性病症。
  被告未親自為原告作屈術前精密儀器詳細檢查原告視網膜，
    並未確定原告有無下列視網膜病變，將造成術潛在病症發生
    青光眼有關：(1)視網膜週邊變薄，有無格狀或囊狀變性或造
    成裂孔（術前未發覺而手術，將造成視網膜剝離）。(2)視網
    膜脈絡膜萎縮（術前未發覺而手術將造成後極葡萄膜及鞏膜
    隆起。(3)視網膜黃斑變化，如黃斑下新生血管、黃斑出血為
    瘢痕化。(4)黃斑裂孔。(5)視神經乳突周圍變薄及變性。上述
    病變因未查出而延誤診斷及治療，又冒然施行雷射手術後，
    故不能獲得視力之改善。
  被告之手術角膜切割厚度未留安全距離，尤其是左眼。而原
    告手術數月後視力惡化，視神經萎縮已足證潛在因果關係，
    更可由切割厚度不正確造成傷害眼睛內部組織產生充血、壓
    力而為青光眼之原因之一。
  被告因術前未親自為原告做詳細檢查未能及時發現原告病變
    ，驟然開刀造成原告有因手術後視網膜病變造成青光眼之連
    帶關係。
  原告有長期性過敏性結膜炎及每次皆以類固醇處方來治療。
    及黃斑現象，皆被忽略評估是否適合雷射手術對象，甚者術
    後可能產生之後遺症。
三、被告丁○○則以：本件之手術期間係於92年元月初進行，而
    原告於92年10月30日因眼睛突然不適而赴被告處就診，兩者
    相隔10個月，而同年12月底至93年2 月23日始確定罹患青光
    眼，與開刀時間更距一年有餘，故原告之青光眼與被告之手
    術無涉，再原告所實施之雷射手術所施行之部位為眼球外圍
    之角膜，而青光眼則係眼球內部之眼壓升高超過眼睛所能忍
    受之程度而壓迫視神經，至視神經壞死，合併視野缺損所致
    ，二者互不相關連，更顯見原告之疾病要與被告之手術行為
    無關。而原告於92年1 月4 日應診時被告旋即對原告之眼睛
    之健康狀況加以詳細檢查。其視力、眼壓、視神經及厚膜角
    度均正常，並均以精密儀器加以測量，經原告同意始進行手
    術，顯見被告已對原告之眼睛狀況詳加檢查，自無過失之處
    ，請求駁回原告之訴，若受不利判決，請求宣告免為假執行
    。
四、被告戊○○則以：本件已經行政院衛生署醫事審議委員會鑑
    定被告沒有過失，請求判決駁回原告之訴。
五、原告主張原告因近視配戴隱形眼鏡造成眼睛不適，乃於91年
    12月間至被告戊○○醫師開設之聖明診所處就診，戊○○乃
    指定位於台南市之陽明眼科診所實行眼部雷射手術，並於92
    年1 月4 日接受手術，由被告丁○○親自實行手術，術後隔
    日至聖明診所進行回診，之後1 月15日、2 月22日等均按期
    回診，直至聖明診所戊○○醫師表示不用再回診才停止，惟
    於92年9 月間因視力退化嚴重再度至聖明診所治療，又於92
    年10月30日由戊○○醫師親帶至左營陽明醫院由被告丁○○
    醫師門診治療，另原告於92年12月1 日至路竹大明眼科診所
    診治，經初步檢查判定為雙眼疑似青光眼，嗣經轉診至高雄
    長庚醫院確認原告為雙眼青光眼之病症之事實，業據原告提
    出診斷證明書、病歷表等資料為證，並為被告二人所不爭執
    ，堪信為真實。原告另主張被告丁○○於93年12月1 日庭
    訊中所述檢查項目均屬一般眼部之檢查，被告丁○○未依據
    雷射手術術前檢查原則進行評估，增加原告手術失敗之風險
    ，並未依雷射手術程序先序術前評估。未見對原告高度近
    視且患有慢性結膜炎之患者進行詳細之視網膜病變檢查。
    明知原告術前眼疾復發並正服用含類固醇藥物，卻疏未對原
    告眼部病症進行診治、觀察，於初次門診立即施以雷射手術
    等語。被告丁○○、戊○○則以前揭情詞置辯。是本件之爭
    執點在於(一)原告眼睛之目前情形為何？(二)被告就本件手術之
    過程（含術前之檢查評估，風險之告知，同意之取得，術中
    之各項操刀及術後之檢視措施等）是否有未盡其專業上之注
    意義務？(三)原告術後之青光眼症狀與本件雷射手術間有無相
    當因果關係存在？
六、原告眼睛之目前情形為何？
    經本院請為原告治療眼睛之鑑定證人己○○○○到庭證稱：
    原告第一次到長庚醫院92年12月11日，我就已經診斷出原告
    有青光眼，當天有發現原告視神經有變化，眼壓有過高。（
    問：原告現在青光眼的情形及視力達到何情況？）（答：原
    告最後一次到院檢查是93年8 月16日，那時原告的視力沒有
    矯正視力右眼○．四，左眼是○．○二。原告92年12月11日
    初診的視力，沒有矯正的視力右眼○．六、左眼○．○三。
    ）（問：原告現在的視力有無恢復的可能性？）（答：一般
    青光眼的病患，我們不只要看視力還要看視野，原告最後一
    次視野檢查是93年7 月19日，左眼視野算是末期青光眼的視
    野，右眼的視野是中期青光眼的視野，經過我們開刀眼壓是
    正常，到目前原告要恢復正常的視野可能性不大，大部分都
    不會好，沒有矯正的視力大概維持目前的狀況，但是經過矯
    正以後右眼的視力可能會比○．六更好，左眼因為是比較末
    期的青光眼，所以經過矯正有可能會更好，但是也有可能不
    會變，因為現在還沒有去矯正，所以無法判定可以矯正到多
    少，是因為原告有近視及散光，所以有可能經過矯正後右眼
    會比○．六更好。至於原告開雷射近視手術以前，她的近視
    度數是多少我不清楚，我們現在要矯正原告的視力，是要矯
    正她的近視及散光的度數，因為原告有開青光眼的手術，會
    將她原先開的近視手術改變掉，所以我們還必須對原告用鏡
    片來矯正她近視及散光的度數。）（問：原告的視力是否與
    青光眼有關？）（答：原告的視力與青光眼的產生是有關係
    的，從我們視野的檢查應該是有關係。）。是依上開鑑定證
    人所述原告確實已罹患有青光眼，堪予認定。
七、被告就本件手術之過程（含術前之檢查評估，風險之告知，
    同意之取得，術中之各項操刀及術後之檢視措施等）是否有
    未盡其專業上之注意義務？
    經查，本院已將原告所有就診醫院，有聖明眼科診所、陽明
    醫院、陽明眼科診所、陽明診所、路竹大明眼科診所、長庚
    醫院高雄分院之病歷資料，及兩造當事人所提出之陳述與證
    據資料全卷送請行政院衛生署醫事審議委員會鑑定結果：三
    、鑑定所依據之卷證資料：台灣高雄地方法院93年度醫字第
    10 號 卷證影本乙宗。七、委託鑑定事由：(一)被告就本件手
    術之過程（含術前之檢查評估，風險之告知，同意之取得，
    術中之各項操刀及術後之檢視措施等）是否有未盡其專業上
    之注意義務？(二)原告術後之青光眼症狀與本件雷射手術間有
    無相當因果關係存在？八、案情概要：乙○○，於91年12月
    及92 年1月2 日至聖明診所戊○○醫師處就診，隨後於92年
    1 月4 日轉診至陽明眼科診所，眼睛基本檢查包含眼壓右眼
    為15 毫 米汞柱，左眼為16毫米汞柱，雙眼視神經盤凹陷為
    0.3 至0.4 ，右眼近視﹣7.5 ﹣0.25，左眼近視﹣6.75﹣1.
    5 ，當日由丁○○醫師施行近視雷射手術。術後1 月5 日病
    人返回聖明診所複診，根據病歷記載，當時右眼視力1.0 ，
    左眼0.4 ，屈光度檢查為右眼﹢0.25﹢0.25﹡168 ，左眼﹢
    0.5 ﹣1.0 ﹡78。92年1 月15日複診，右眼視力0.8 ，左眼
    1.0 ，屈光度檢查為右眼﹢0.25﹣0.5 ﹡63，左眼﹣0.25
    ﹣0.5 ﹡60。92年2 月22日複診，雙眼視力0.7 ，屈光度檢
    查為右眼﹢0.25﹣0.75﹡175 ，左眼﹣0.25﹣0.5 ﹡66。92
    年10月22日病人因為左眼視力降低而至聖明診所戊○○醫師
    處檢查，當時右眼裸視力0.7 ，矯正可達1. 0（﹣0.5 ﹣0.
    5 ﹡80），左眼裸視力0.05，矯正可達0.4 （﹣1.0 ﹣1.0
    ﹡80）。92年10月30日病人再至陽明眼科診所檢查，當時右
    眼裸視力0.8 ，矯正可達1.0 （﹣0.5 ﹣0. 5﹡120）， 左
    眼裸視力0.05，矯正可達0.3 （﹣2.5 ﹣2. 0﹡70）。右眼
    眼壓17.9毫米汞柱，左眼眼壓19.4毫米汞柱，雙眼角膜點狀
    上皮角膜炎。於是於92年12月1 日至大明眼科診所就診。主
    述左眼不適，當時右眼裸視力0.8 ，左眼裸視力0.01，右眼
    眼壓約33毫米汞柱，左眼眼壓約47毫米汞柱，左眼視神經盤
    接近全部凹陷，因此被診斷為青光眼。隨後病人至高雄長庚
    紀念醫院檢查，進一步確認診斷。之後，病人左右眼先後接
    受青光眼手術治療。病人認為其罹患青光眼和施行近視雷射
    手術有因果關係，因此提出告訴。九、鑑定意見：綜合所述
    病程，本案為一近視患者接受近視雷射受術，同時發生雙眼
    罹患青光眼的情形。(一)根據病歷記載，常用的近視雷射手術
    檢查項目都有施行，病人亦簽署手術同意書，術後追蹤在原
    來轉介診所施行，丁○○醫師已盡其專業上之注意義務。(二)
    目前臨床上，並無確切證據證明，施行近視雷射手術本身會
    導致青光眼的發生，或是施行近視雷射手術本身會產生持續
    性眼壓增高進而演變成為青光眼。一般而言，在施行切削角
    膜皮瓣時，會有短暫眼壓增加情形，但是，應該不致影響正
    常視神經盤產生病變。但是病人罹患的青光眼含有眼壓高的
    特性，因此和施行雷射手術應無關係。有行政院衛生署94年
    12月29日衛署醫字第0940222546號函所附醫事審議委員會鑑
    定書一份附卷可參。且經證人丙○○即受僱於被告丁○○醫
    師到庭證稱：（問：原告是否有到你們眼科作雷射手術？）
    （答：是的，當時我是擔任驗光檢查，我做的檢查項目有電
    腦驗光、眼壓測量、矯正視力（就是最佳的視力狀況）、角
    膜斷層、瞳孔大小、原來眼鏡的視力（即原告戴眼鏡的視力
    ）大致上是這些。）（問：有無驗光師的資格？）（答：驗
    光師沒有國家考試，但是我在學校學的是醫用光學，有畢業
    證書為證。）（問：檢查的紀錄在哪裡？）（答：總共在病
    歷上有紀錄四頁（庭呈影本）。（問：哪個學校畢業？）（
    答：樹人醫專。）（問：有無修過眼科的相關課程？）（答
    ：有的，在海軍總醫院。）等語，且被告丁○○陳稱：（問
    ：初診前有無看過原告的病歷？）（答：有的，在手術前二
    日看過，因為戊○○醫生有聯絡表示有一位病人要作手術，
    所以我請他把病人的病歷資料傳真給我。）（問：在手術開
    刀前，做了哪些評估檢查？）（答：評估病人眼睛的健康狀
    況，這部分檢查的資料都記載在病例資料上，這部分資料如
    同九十三年九月十三日書狀所附的證四。）（問：檢查的項
    目？）（答：眼睛前部的結膜、角膜、前房、水晶體、眼後
    部的神經、眼壓，在視力方面包括配鏡的視力、驗光的視力
    、角膜的幅度、角膜的大小、瞳孔的大小，還有用儀器做角
    膜斷層掃瞄，對於角膜做全方位的檢查，包括前後角膜的曲
    度，及整個角膜的厚度，還有一些跟手術有關較精密的檢查
    。）（問：全部檢查的資料都已提出附卷？）（答：是的，
    如果還有其他要補的資料，我們再另行補呈。）（問：評估
    的結果適合做雷射？）（答：是的，眼睛的狀況也正常，所
    以在當天就決定做手術，且因為有事先預約時間。）（問：
    手術的內容為何？）（答：近視及散光。）（問：檢查是親
    自檢查？）（答：驗光部分是由驗光師處理，我也有親自檢
    查及評估。）（問：被告親自檢查的項目？）（答：眼睛的
    健康狀況，包括角膜、水晶體、神經等等項目，再綜合其他
    驗光的相關資料才作評估、決定。）（問：原告角膜、水晶
    體、神經等等項目檢查，是否用同一儀器即可檢查？）（答
    ：整個角膜及水晶體可以用同一儀器檢查，眼底神經部分，
    用眼底鏡檢查。）等語，而本院既將整個卷宗包括所有之病
    歷資料送請鑑定，鑑定結果已記載(一)根據病歷記載，常用的
    近視雷射手術檢查項目都有施行，病人亦簽署手術同意書，
    術後追蹤在原來轉介診所施行，丁○○醫師已盡其專業上之
    注意義務等情。顯見鑑定機關係依全部之病歷資料記載來鑑
    定，認定被告施行本件雷術近視手術術前之檢查項目常用的
    近視雷射手術檢查項目都有施行，認定丁○○醫師已盡其專
    業上之注意義務，是原告主張被告丁○○於93年12月1 日庭
    訊中所述檢查項目均屬一般眼部之檢查，被告丁○○未依據
    雷射手術術前檢查原則進行評估，增加原告手術失敗之風險
    ，並未依雷射手術程序先序術前評估而有違反醫師法第11條
    、第25條云云，即難採酌。另原告主張未見對原告高度近視
    且患有慢性結膜炎之患者進行詳細之視網膜病變檢查云云。
    惟查，鑑定證人己○○○○即為原告檢查治療青光眼之醫師
    到庭證稱：（問：原告開刀之前眼睛有結膜炎且有用藥，在
    結膜炎未痊癒的時候，是否適合做雷射近視手術？若做雷射
    近視手術是否會導致青光眼？）（答：這個要由幫原告作開
    刀的醫生作決定。至於結膜炎的時候做雷射手術是否會產生
    青光眼，目前沒有定論。），是依上開鑑定證人所述結膜炎
    的時候做雷射手術是否會產生青光眼，目前沒有定論。原告
    此部分之主張，尚難作為被告有過失之認定。又原告主張被
    告明知原告術前眼疾復發並正服用含類固醇藥物，卻疏未對
    原告眼部病症進行診治、觀察，於初次門診立即施以雷射手
    術云云。惟依鑑定證人證稱：（問：類固醇藥物對眼睛有何
    影響？結膜炎發炎尚未痊癒時，如實施雷射手術是否無法排
    除引發青光眼併發症之可能？）（答：長期間使用類固醇的
    病人眼壓會有上升的現象，所以類固醇對眼睛的影響有些人
    眼壓會上升，有些人會產生白內障。）顯見需長期間使用，
    而原告術前之眼壓依上開鑑定報告所載，病歷記載眼壓右眼
    為15毫米汞柱，左眼為16毫米汞柱，而鑑定結果認丁○○醫
    師已盡其專業上之注意義務，是原告主張被告有過失，尚難
    採酌。
八、原告術後之青光眼症狀與本件雷射手術間有無相當因果關係
    存在？
    經查，依上開鑑定報告已記載：目前臨床上，並無確切證據
    證明，施行近視雷射手術本身會導致青光眼的發生，或是施
    行近視雷射手術本身會產生持續性眼壓增高進而演變成為青
    光眼。一般而言，在施行切削角膜皮瓣時，會有短暫眼壓增
    加情形，但是，應該不致影響正常視神經盤產生病變。但是
    病人罹患的青光眼含有眼壓高的特性，因此和施行雷射手術
    應無關係。有上開行政院衛生署醫事審議委員會鑑定報告一
    份附卷可參。是依上開鑑定報告，原告之青光眼與被告施行
    雷射手術應無關係，堪以認定。是原告主張被告驟然開刀造
    成有因手術後視網膜病變造成青光眼及被告之手術角膜切割
    厚度未留安全距離，造成傷害眼睛內部組織產生充血、壓力
    而為青光眼之原因之一云云，惟上開鑑定結果已記載「施行
    切削角膜皮瓣時，會有短暫眼壓增加情形，但是，應該不致
    影響正常視神經盤產生病變」，是原告此部分之主張，即屬
    無據，尚難採酌。另原告請求再送其他專業機構鑑定，惟本
    件行政院衛生署醫事審議委員會鑑定內容已明確，本院認無
    再送鑑定之必要，併此敘明。
九、綜上所述，被告就本件手術之過程，術前之檢查常用之近視
    雷射手術檢查項目都有施行，術後之追蹤在原來轉介診所施
    行，被告丁○○醫師已盡其專業上之注意義務，且原告罹患
    青光眼症狀含有眼壓高之特性與雷射手術應無關係，是原告
    主張依侵權行為之法律關係請求被告二人給付0000000 元，
    及自起訴狀繕本送達之翌日起至清償日止按年息百分之五計
    算之利息，即屬無據，為無理由，應予駁回。原告之訴，既
    已駁回，其假執行之聲請，即失所依據，應併予駁回。
十、結論：本件原告之訴為無理由，依民事訴訟法第78條，判決
    如主文。
中    華    民    國    95    年    2     月    22    日
                  民事第一庭法  官  沈建興
正本係照原本作成。
如不服本判決，應於送達後20日內，向本院提出上訴狀並表明上
訴理由，如於本判決宣示後送達前提起上訴者，應於判決送達後
10日內補提上訴理由書（須附繕本）。
中    華    民    國    95    年    2     月    22    日
                            書記官  洪婉琪


司法院資訊處製作；財團法人民間司法改革基金會備份。
